臺灣高等法院刑事判決　　　　　　　　96年度上訴字第2591號
上　訴　人　臺灣板橋地方法院檢察署檢察官
被　　　告　甲○○
上列上訴人因被告毒品危害防制條例案件，不服臺灣板橋地方法
院96年度訴字第379號，中華民國96年5月10日第一審判決（起訴
案號：臺灣板橋地方法院檢察署95年度毒偵字第8096號），及併
辦移送審理（96年度毒偵字第2589號、2277號、3051號、4241號
）提起上訴，本院判決如下：
    主  文
原判決撤銷。
甲○○施用第一級毒品，累犯，處有期徒刑拾月。減為有期徒刑
伍月，如易科罰金，以新台幣壹仟元折算壹日。扣案之第一級毒
品海洛因玖包（其中伍包，毛重壹公克、淨重零點壹伍，其中肆
包，淨重零點零伍公克、空包裝重零點柒捌公克），海洛因捌拾
肆包（總淨重伍點肆公克），海洛因參拾伍包（淨重零點玖公
克），毒品部分，均沒收銷燬之；包裝袋玖個，分裝袋肆拾玖個
，分裝勺壹支、注射針筒支，均沒收。
    事  實
一、甲○○有恐嚇、賭博及違反肅清煙毒條例案件等前科，其前
    於民國78年間因違反肅清煙毒條例案件，經原審於同年10月
    6 日以78年度訴字第 1034號判處有期徒刑5年，經本院於同
    年12月26日以78年度上訴字第4257號撤銷原判決，改判處有
    期徒刑6年9月確定，於82年11月 2日因縮短刑期假釋，又於
    84年間復因違反上開條例案件，經原審法院於85年 4月23日
    以84年度訴字第2452號判處有期徒刑3年2月，經本院於85年
    4 月23日以85年度上訴字第1031號撤銷原判決，改判處有期
    徒刑3年6月確定，上述假釋經撤銷，執行殘行，並接續後案
    執行，於89年1月7日因縮短刑期假釋，嗣該假釋因故復經撤
    銷，於92年 5月15日因縮短刑期執行期滿；另其於89年間因
    施用毒品案件，經原審於89年10月12日以89年度毒聲字第59
    57號裁定送勒戒處所觀察、勒戒，認有繼續施用毒品傾向，
    經原審於90年1月8日以90年度毒聲字第65號裁定入戒治處所
    施以強制戒治，於90年7月20日停止戒治釋放，於91年1 月8
    日執行完畢，經臺灣板橋地方法院檢察署檢察官於91年4 月
    24日以91年度戒毒偵字第 194號為不起訴處分確定。詎其於
    上述強制戒治執行期滿後 5年內，復基於施用第一級毒品海
    洛因之犯意，於95年11月22日上午 8時許，在臺北縣中和市
    ○○街467巷38弄三界公廟公廁內，及於同年 12月18日上午
    某時，在臺北縣中和市○○街385號3樓友人楊培林住處，各
    以注射針筒將第一級毒品海洛因注射入體內之方式，分別施
    用第一級毒品海洛因1次；嗣於同年11月22日下午4時30分許
    ，在臺北縣中和市○○街46 7巷38弄口，為警查獲，並扣得
    其所有之第一級毒品海洛因5包（毛重1公克、淨重0.15公克
    ）；又於同年12月18日下午 2時許，在臺北縣中和市○○街
    385號前，為警查獲，並扣得其所有之第一級毒品海洛因4包
    （淨重0.05公克、空包裝重0.78公克），及楊培林所有之注
    射針筒 1支（併案意旨書漏載注射針筒部分）。其於被查獲
    後復接續施用海洛因毒品，於96年 3月15日14時30分、同年
    月27日20時許在台北縣永和市○○路○段 133巷32號家中及
    同年5月3日為警採尿前26小時內之某時、在不詳處所，以不
    詳方式施用第一級毒品海洛因。嗣為警先後於96年3月15 日
    16時30分許，在台北縣永和市○○路○段133巷 32號住處查
    獲，並扣得第一級毒品海洛因84包（共淨重 5.4公克）、注
    射針筒2支、分裝勺 1支及分裝袋28個等物；96年3月28日上
    午11時40分許，在台北縣永和市○○路○段163巷13 弄18號
    前查獲，並扣得第一級毒品海洛因35包（淨重0.93公克）及
    注射針筒1支等物；96年 5月3日16時許，在台北縣永和市○
    ○路○段163巷13弄18號前查獲，並扣得分裝袋 21個等物。
    並於96年4月5日16時15分經警在台北縣永和市○○路○段16
    3巷13弄18號1樓採集尿液檢體送驗，查獲上情。
二、案經臺北市政府警察局中山分局報請臺灣板橋地方法院檢察
    署檢察官偵查起訴，暨移送併辦及移送併案審理。
    理  由
一、被告甲○○經傳訊未到庭，惟於警詢、偵查中均坦承前揭事
    實不諱，經查：
(一)、被告於95年11月22日下午 4時30分許，為警查獲後，於同日
    下午 6時35分許，經警採集尿液檢體，送由臺灣尖端先進生
    技醫藥股份有限公司以酵素免疫分析法初步檢驗，呈鴉片類
    陽性反應，復經氣相層析質譜儀確認，亦有嗎啡（27380ng/
    ml）、可待因（3800ng/ml）等陽性反應，有該公司同年 11
    月29日濫用藥物檢驗報告（見95年毒偵字第8096號卷第54頁
    ）附卷得佐；又同日為警查獲之粉末5包，經警以聯勤204廠
    製造之煙毒品檢驗 A包試劑初步檢驗結果，呈嗎啡、海洛因
    反應，有毒品初步鑑驗報告書（見95年毒偵字第8096號卷第
    19 頁）在卷可憑。
(二)、另其於同年12月18日下午2時許，為警查獲後，於該日下午3
    時50分許，經警採集尿液檢體，送由上開公司以酵素免疫分
    析法初步檢驗，呈鴉片類陽性反應，復經氣相層析質譜儀確
    認，亦有嗎啡（ 26485ng/ml）、可待因（7160ng/ml）等陽
    性反應，有該公司同年12月27日濫用藥物檢驗報告（見96毒
    偵字第272號卷第62頁）存卷可考；又同日為警查獲之粉末4
    包，經送法務部調查局鑑定，認含海洛因成分，復有該局96
    年3月7日調科壹字第0962301971 0號鑑定書（見原審卷第49
    頁）可證。
(三)、其另復於96年3月15日14時30分、同年月27日20時許、同年4
    月 5日及同年5月3日為警查獲後，於前開各當日，經警採集
    尿液檢體，送由臺灣檢驗科技股份有限公司以酵素免疫分析
    法初步檢驗，呈鴉片類陽性反應，復經氣相層析質譜儀確認
    ，亦有嗎啡、可待因等陽性反應，有該公司96年4月9日、同
    年5月7日濫用藥物尿液檢驗報告（見96毒偵字第2277號卷第
    40頁、96毒偵字第2596號卷第60頁）在卷可憑，及送由臺灣
    尖端先進生技醫藥股份有限公司以酵素免疫分析法初步檢驗
    ，呈鴉片類陽性反應，復經氣相層析質譜儀確認，亦有嗎啡
    、可待因等陽性反應，有該公司96年5月9日濫用藥物檢驗報
    告（見96年毒偵字第3501號卷第 75頁）在卷可憑；又96年3
    月15日為警查獲之粉末84包，經送法務部調查局鑑定，認含
    海洛因成分，復有該局96年4月5日調科壹字第09623030730
    號鑑定書（見96毒偵字第2277號卷第41頁）在卷可證。及96
    年3月28日為警查獲之粉末35包，經警以聯勤204廠製造之煙
    毒品檢驗 A包試劑初步檢驗結果，呈嗎啡、海洛因反應，有
    毒品初步鑑驗報告書（見96毒偵字第2596號卷第32頁）在卷
    可憑。
(四)、按海洛因經注射或吸入人體後，約百分之80於24小時內自尿
    中排出，一般而言，尿液中能否驗出嗎啡陽性反應與其投與
    量、投與途徑、採尿時間、個人體質及檢測方法之靈敏度有
    關，國外曾有文獻報導注射 6毫克之海洛因鹽酸鹽，其代謝
    物嗎啡之平均可檢出時限約為26小時，業經行政院衛生署藥
    物食品檢驗局於81年9月8日以藥檢1字第8114885號函述綦詳
    。查目前之尿液檢體毒品反應鑑驗方法，以氣相層析質譜儀
    分析法最為精確，並可排除服用藥物導致毒品偽陽性反應之
    可能性，再參諸海洛因係嗎啡經化學合成之半人工合成品，
    其毒性倍於嗎啡，其施打或吸食後，經人體代謝作用而分解
    成毒性較低之嗎啡，而於尿液中被檢測出，故吸食或施打海
    洛因或嗎啡在尿液中均以嗎啡形態被檢測出，此為本院職務
    上已知之事實，並經行政院衛生署藥物食品檢驗局上揭函文
    敘明無誤，且觀以目前一般常見施用之第一級毒品為海洛因
    ，甚少或甚至未見有施用鴉片或嗎啡者，足徵被告施用之第
    一級毒品應為海洛因，堪為認定。茲本件被告尿液檢體經以
    氣相層析質譜儀分析法確認，鑑出被告尿液確有嗎啡陽性反
    應，是可確信被告於採集尿液檢體前約分別於26小時內扣除
    為警查獲後被告不可能施用毒品期間內之某時，確有施用第
    一級毒品海洛因之行為。此外，本件尚有扣押物品照片、扣
    押物品清單、獲案毒品表、贓證物品清單等足佐。被告之前
    揭自白，與事實相符。
二、查被告前於89年間因施用毒品案件，經原審於89年10月12日
    以89年度毒聲字第5957號裁定送勒戒處所觀察、勒戒，認有
    繼續施用毒品傾向，經原審於90年1月8日以90年度毒聲字第
    65號裁定入戒治處所施以強制戒治，於90年 7月20日停止戒
    治釋放，於91年1月8日執行完畢，經臺灣板橋地方法院檢察
    署檢察官於91年4月24日以91年度戒毒偵字第194號為不起訴
    處分確定，有本院被告前案紀錄表在卷可徵。綜上所述，本
    件被告施用前揭毒品之犯行，事證明確，堪予認定，應依法
    論科。
三、查被告於78年間因違反肅清煙毒條例案件，經原審於同年10
    月6日以78年度訴字第1034號判處有期徒刑5年，經本院於同
    年12月26日以78年度上訴字第4257號撤銷原判決，改判處有
    期徒刑6年9月確定，於82年11月 2日因縮短刑期假釋，又於
    84年間復因違反肅清煙毒條例案件，經原審於85年 4月23日
    以84年度訴字第2452號判處有期徒刑3年2月，經本院於85年
    4月23日以 85年度上訴字第1031號撤銷原判決，改判處有期
    徒刑3年6月確定，上述假釋經撤銷，執行殘行，並接續後案
    執行，於89年1月7日因縮短刑期假釋，嗣該假釋因故復經撤
    銷，於92年 5月15日因縮短刑期執行期滿，有上開被告前案
    紀錄表在卷可徵，其於徒刑執行完畢後，5年內再犯本件有
    期徒刑以上之罪，為累犯，應依刑法第47條第1項規定，加
    重其刑。
四、復查刑法第56條連續犯之規定，業於94年2月2日經修正刪除
    ，自95年7月1日起施行，而連續犯在本質上原屬數罪，於連
    續犯之規定廢除後，對於先前實務上以連續犯予以處理之案
    件，應視具體個案，除對於合乎接續犯或包括一罪之情形，
    認其構成單一之犯罪外，應認係數罪併罰（最高法院95年度
    台上字第4112號判決參照）。而關於上開所提及之「包括一
    罪」，雖未曾明文於刑法條文上出現，然依我國實務判決近
    年來均認為其範圍應係涵蓋「接續犯」及「集合犯」二概念
    。而所謂接續犯者，係指該項犯罪，係由行為人以單一行為
    接續進行，縱令在犯罪完畢以前，其各個舉動已與該罪之構
    成要件相符，但在行為人主觀上，各個舉動不過為其犯罪行
    為之一部分，且該數舉動於同時同地或密切接近之時地實施
    ，侵害同一之法益，各行為之獨立性極為薄弱，依一般社會
    健全觀念，在時間差距上，難以強行分開，在刑法評價上，
    以視為數個舉動之接續施行，合為包括之一行為予以評價，
    較為合理，始論為包括一罪之接續犯（最高法院86年台上字
    第3295號判例、95年度台上字第1331號、95年度台上字第31
    90號判決參照）；另就集合犯之觀念而言，若干犯罪行為態
    樣，本質上原具有反覆、延續實行之特徵，立法時既予特別
    歸類，定為犯罪構成要件之行為要素，則行為人基於該罪之
    犯意，在密切接近之一定時間及空間內複次實行之該特定構
    成要件行為，倘依社會通念，於客觀上認為符合一個反覆、
    延續性之行為觀念者，於刑法評價上，即應僅成立一罪，例
    如經營、從事業務、收集、販賣、製造、散布等具有職業性
    、營業性或收集性等具有重複特質之犯罪，均屬包括一罪之
    集合犯概念（最高法院95年度台上字第4536號、95年度台上
    字第4686號、95年度台上字第5315號判決參照）。施用毒品
    行為，大多具有成癮性，故毒品危害防制條例之施用第一級
    或第二級毒品罪，依該條例之立法意旨，原即預定其有反覆
    施用第一級或第二級毒品之性質，得認屬學理上所稱「集合
    犯」而為包括之一罪（最高法院96年度台上字第2083號判決
    參照）。是被告五次查獲間之多次施用第一級毒品海洛因犯
    行，時間密接，本質上具有反覆、延續實行之特徵，揆諸前
    揭說明，應論以集合犯之包括一罪。
五、核被告所為，係犯毒品危害防制條例第10條第1 項之施用第
    一級毒品罪。其持有毒品之低度行為，應為其施用之高度行
    為所吸收，不另論罪。其前後多次施用毒品犯行，應評價為
    法律上之一行為。是以，96年度毒偵字第272號、 2596號、
    2277號、3501號、4241號併辦意旨，認被告於上揭時間，亦
    涉犯施用第一級毒品罪部分，應認為起訴效力所及，基於審
    判不可分及訴訟經濟原則，本院自得併為審究。扣案之第一
    級毒品海洛因共9包（其中5包，毛重1公克、淨重 0.15公克
    ，其中4包，淨重0.05公克、空包裝重 0.78公克），海洛因
    84包（總淨重5.4公克），海洛因35包（淨重 0.93公克），
    均係被告所有，且係供其犯本件之罪所用等事實，並據被告
    供述綦詳，是該毒品部分，應依毒品危害防制條例第18條第
    1 項前段規定，沒收銷燬之，至其包裝袋 9個、分裝袋49個
    、分裝勺1支、注射針筒3支等物，應依刑法第38條第1項第2
    款規定，諭知沒收。至扣案之注射針筒 1支乃楊培林所有，
    並經被告供明屬實，故不併為沒收宣告之諭知，附此敘明。
六、原審予以論罪科刑，固非無見，惟原判決僅就被告95年11月
    22日、同年12月18日、施用第一級毒品海洛因之犯行予以審
    理，而前開日期之後96年3月15日至96年4月5日施用第一級
    毒品海洛因之多次犯行，雖未起訴，然與起訴部分有實質上
    一罪關係，亦為起訴效力所及，原審未及審酌，容有未洽。
    檢察官上訴，將該部分移送本院併辦審理，執此指摘原判決
    不當，核有理由；又中華民國96年罪犯減刑條例已於 96年7
    月16日施行，被告所犯上開之罪，犯罪時間均在中華民國96
    年 4月24日以前，悉合於減刑條件，原審未及審酌上開條例
    之施行予以減刑，復有未當。自應由本院將原判決撤銷改判
    。本院審酌其於受觀察、勒戒及強制戒治後，猶另萌施用毒
    品之犯意，再犯本罪，顯見其戒除毒癮之意志薄弱，且未衷
    心悛悔，漠視法令之禁制，恣意濫用藥品，其行為甚為可訾
    ，及施用毒品祗係戕害其自己身心，並無加害他人，兼衡其
    有上述其他犯罪紀錄，已如前述，及本件其施用毒品之種類
    、次數、犯罪動機、目的、手段、犯後態度、為已近七旬之
    高齡等一切情狀，爰量處如主文第二項所示之刑。減為有期
    徒刑伍月，併諭知易科罰金之折算標準。
七、被告經合法通知，無正當理由未到庭，爰不待其陳述，逕為
    判決。
據上論斷，應依刑事訴訟法第371條、第369條第1項前段、第364
條、第299 條第1項前段，毒品危害防制條例第10條第1項、第18
條第1項前段，刑法第11條前段、第47條第1項、第38條第1項第2
款，第41條第1項前段，中華民國96年罪犯減刑條例第 2條第1項
第3款、第7條、第9條，判決如主文。
本案經檢察官鄭富銘到庭執行職務。
中　　華　　民　　國　　96　　年　　7　　月　　27　　日
　　　　　　　　　刑事第十二庭  審判長法　官 蔡 永 昌
　　　　　　　　　　　　　　　　　　  法　官 陳 榮 和
　　　　　　　　　　　　　　　　　　  法　官 王 梅 英
以上正本證明與原本無異。
如不服本判決，應於收受送達後十日內向本院提出上訴書狀，其
未敘述上訴之理由者並得於提起上訴後十日內向本院補提理由書
（均須按他造當事人之人數附繕本）。
                                      書記官 游 桂 
中　　華　　民　　國　　96　　年　　7　　月　　27　　日
附錄：本案論罪科刑法條全文
毒品危害防制條例第10條第1項：
施用第一級毒品者，處 6 月以上 5 年以下有期徒刑。
